【裁判字號】    98,訴,178
【裁判日期】    981225
【裁判案由】    分割共有物
【裁判全文】
臺灣屏東地方法院民事判決               98年度訴字第178號
原      告  丁○○○
被      告  甲○○
訴訟代理人  陳彥勝律師
被告兼下一人
訴訟代理人  丙○○
被告兼上一人
訴訟代理人  戊○○○
上二人共同
訴訟代理人  乙○○○
上列當事人間請求分割共有物事件，本院於民國98年12月11日言
詞辯論終結，判決如下：
    主    文
兩造共有坐落屏東縣長治鄉○○段一一一地號面積七八七三‧四
四平方公尺土地，依下列方法分割：(一)如附圖所示編號A 部分面
積五０五九‧七六平方公尺分歸被告甲○○取得；(二)如附圖所示
編號B 部分面積九三七‧八九平方公尺分歸被告丙○○取得；(三)
如附圖所示編號C 部分面積九三七‧八九平方公尺分歸被告戊○○○取得；(四)如附圖所示編號D 部分面積九三七‧九０平方公尺
分歸原告取得。
訴訟費用由兩造按原應有部分比例負擔。
    事實及理由
一、原告主張：坐落屏東縣長治鄉○○段111 地號面積7,873.44
    平方公尺土地（下稱系爭土地），為兩造所共有，乃農業發
    展條例中華民國89年1 月4 日修正施行前之共有耕地，伊及
    被告丙○○、戊○○○之應有部分均為313780/0000000，被
    告甲○○之應有部分為5215/8115 。又系爭土地並無因其使
    用目的而有不能分割之情形，且兩造間亦未以契約訂有不分
    割之期限，惟其分割方法迄不能協議決定，爰提起本件分割
    共有物之訴，請求裁判分割系爭土地。關於系爭土地之分割
    方法，伊同意按如附圖所示方法分割，將編號D 部分面積93
    7.90平方公尺分歸伊取得等情，並聲明：兩造共有系爭土地
    准予分割。
二、被告則陳稱：渠等均同意分割系爭土地，並同意按如附圖所
    示方法分割，將編號A 部分面積5,059.76平方公尺分歸被告
    甲○○取得，將編號B 部分面積937.89平方公尺分歸被告丙○○取得，將編號C 部分面積937.89平方公尺分歸被告戊○○○取得等語，並均聲明：同意分割。
三、按各共有人，除法令另有規定外，得隨時請求分割共有物。
    但因物之使用目的不能分割或訂有不分割之期限者，不在此
    限。分割之方法不能協議決定，或於協議決定後因消滅時效
    完成經共有人拒絕履行者，法院得因任何共有人之請求，命
    為下列分配：一、以原物分配於各共有人。但各共有人均受
    原物之分配顯有困難者，得將原物分配於部分共有人。二、
    原物分配顯有困難時，得變賣共有物，以價金分配於各共有
    人；或以原物之一部分分配於各共有人，他部分變賣，以價
    金分配於各共有人。民法第823 條第1 項及第824 條第2 項
    定有明文。又每宗耕地分割後每人所有面積未達0.25公頃者
    ，不得分割，但本條例中華民國89年1 月4 日修正施行前之
    共有耕地，得分割為單獨所有，農業發展條例第16條第1 項
    第4 款設有明文。查系爭土地為兩造所共有，乃一般農業區
    農牧用地，係屬農業發展條例第3 條第11款所定之耕地，並
    係農業發展條例89年1 月4 日修正施行前之共有耕地，原告
    及被告丙○○、戊○○○之應有部分均為313780/0000000，
    被告甲○○之應有部分為5215/8115 ，且系爭土地依其使用
    目的並無不能分割之情形，兩造間亦未以契約定有不分割之
    期限，惟其分割方法迄不能協議決定各事實，為兩造所不爭
    執，並有土地登記謄本、地籍圖謄本、本院民事執行處92年
    度執字第4137號通知（兩造行使共有人優先承購權後之繳款
    通知）及不動產權利移轉證書附卷可稽，並經調閱本院92年
    度執字第4137號民事執行事件卷宗查明無誤，堪信為實在。
    則原告請求裁判分割系爭土地，揆諸前揭法條規定，於法即
    無不合，應予准許。
四、本件之爭點為：系爭土地依何方法分割方為公平適當？茲論
    述如下：
(一)、查系爭土地西邊面臨寬約3 公尺之柏油道路，東半部為被告
    甲○○之椰子園，四周以鐵絲圍籬圍繞，其內有工寮1 間，
    裝設有抽水馬達。至其西半部，則於南側有寬約4 公尺之泥
    土道路及水溝，並有工寮1 間，裝設有抽水馬達，此部分之
    西南角亦為被告甲○○所使用，種植檳榔樹幼苗，其餘東、
    北兩側略呈L 型部分，則為原告及被告丙○○、戊○○○使
    用之範圍等情，有原告提出之照片為證，並經本院會同屏東
    縣屏東地政事務所測量員到場勘測屬實，製有勘驗筆錄及土
    地複丈成果圖在卷可憑。
(二)、關於系爭土地之分割方法，如按兩造使用現況分割，遑論分
    割後土地之宗數超出共有人人數，於法不合，且被告甲○○
    使用之東半部與道路無適宜之聯絡，形成袋地，亦顯非適當
    。兩造對於以東西向分割系爭土地，意見一致，惟就各自分
    得部分面臨西邊柏油道路之寬度，僵持不下，最終則均同意
    按如附圖所示方法分割系爭土地，採用此一分割方法，兩造
    分得之土地均與西邊之柏油道路相接，且面寬與各自之應有
    部分比例相去不遠，尚屬公平適當，爰依此方法分割系爭土
    地如主 文第1 項所示。
五、據上論結，本件原告之訴為有理由，依民事訴訟法第78條、
    第80條之1 、第85條第1 項但書，判決如主文。
中    華    民    國    98    年    12    月    25    日
                    民事第一庭    法  官  春生
正本係照原本作成。
如不服本判決，應於收受送達後20日內向本院提出上訴書狀，其
未表明上訴理由者，應於提出上訴後20日內向本院補提理由書狀
（均須按他造當事人之人數附繕本）。
中    華    民    國    98    年    12    月    25    日
                                  書記官  蘇雅慧

司法院資訊處製作；財團法人民間司法改革基金會備份。
